臺灣高等法院臺南分院刑事判決
上　訴　人　臺灣嘉義地方法院檢察署檢察官
被　　　告　丙○○
指定辯護人　本院公設辯護人　丁○○
上列上訴人因被告公共危險案件，不服臺灣嘉義地方法院93年度
訴字第269號，中華民國93年12月9日第一審判決（起訴案號：臺
灣嘉義地方法院檢察署92年度偵字第6855號），提起上訴，本院
判決如下：
    主      文
原判決撤銷。
丙○○放火燒燬現供人使用之住宅，處有期徒刑捌年。
    事      實
一、丙○○於民國（下同）92年9月2日下午5時58分許（起訴書
    誤載為下午6時許），飲酒後 (未達心神喪失或精神耗弱之
    程度)竟基於放火燒燬現供人使用住宅之犯意，明知其向戊○所承租、坐落嘉義市○區○○里○○街111巷（起訴書誤
    載為115巷）5號房屋，係與鄰居雙併二層木造房屋建築，均
    屬有人居住使用之住宅，而在上址二樓後側雜物間東側窗戶
    下方裝袋衣物包附近，以不明方式引燃裝袋衣物包，火勢起
    燃向上及四周發展，並向北延燒至相鄰乙○○所有、出租予
    甲○○居住之崇文街111巷（起訴書誤載為115巷）4號2樓之
    器強行進入其住處二樓後側雜物間滅火失敗並將丙○○救出
    ，而消防隊員亦旋即趕到，始於同日下午6時40分許，將火
    勢撲滅，致僅置於上址5號2樓內之冷氣機、電腦、電視等物
    均燒燬，該樓層亦因屋頂高溫燃燒燒穿而塌陷，相鄰之4號2
    樓則以天花板以上部分嚴重燒燬，而該二房屋之一樓雖均未
    受火流直接波及，然二樓建築物部分已因燒毀而不堪使用，
    無法達其經濟上使用之目的。嗣經警當場查獲丙○○，並將
    之送往財團法人天主教聖馬爾定醫院（下稱聖馬爾定醫院）
    抽血，測得其血液中酒精濃度120mg/dl，始悉上情。
二、案經乙○○、甲○○訴由嘉義市警察局第二分局報告臺灣嘉
    義地方法院檢察署檢察官偵查起訴。
    理      由
一、訊據被告丙○○固不否認於上揭時、地在上址住處內飲酒等
    情，然矢口否認有何放火犯行，辯稱：伊雖曾揚言放火，但
    並未為放火行為，亦不知火災如何發生云云。惟查：
  (一)被告於火災發生時僅其一人在上址住處之二樓，而該住處一
    樓僅有前門，並無後門，於證人唐振瑞欲入內救火時，亦因
    前門反鎖而踢門進入，屋內窗戶復無被打開或破壞跡象等情
    ，業據證人即嘉義市豐年里里長唐振瑞於檢察官偵查（見偵
    卷第19至21頁）及原審審理時（見原審卷第136至144頁）均
    結證明確，經核亦與被告自承：其於案發當日上午七時許下
    班回家，就未再出門，亦僅其一人獨自在家，並未有人來訪
    ，且於火災發生時門復上鎖，並無發現有人進入屋內，只有
    里長（即唐振瑞）進入時，其才知道發生火災等語相符。據
    此，堪認案發當日確僅係被告一人在其上址住處內，顯無他
    人進入其住處或隱匿其內甚明。
  (二)本件案發現場起火原因，經嘉義市消防局調查結果認：「一
    、起火戶、起火處：綜合嘉義市○區○○里○○街111巷4、
    5號等二戶之燒燬情形及火災搶救時觀察與救災出動觀察紀
    錄分析研判起戶火為上址5號；起火處則位於該戶2樓後側雜
    物間東側窗戶下方裝袋衣物包附近首先燃起。二、起火原因
    ：起火時該戶僅丙○○一人在家，門戶關閉；鄰居發現5號2
    樓後側火災，里長聞訊持滅火器強行進入該戶2樓後側雜物
    間滅火失敗；據該里里長唐振瑞表示：丙○○有酗酒習慣，
    曾揚言他想要放火燒房子；檢視起火處上方及附近未發現有
    電氣用品及電源配線或插座等物，因電氣故障或配線短路起
    燃之可能性甚微；檢視清理起火處附近，袋裝衣物包未完全
    燒失，深層炭化，底部殘存窗戶玻璃碎片，未發現有可燃性
    液體及容器殘留物；檢視起火處四周未發現其他可供起火源
    之因素。三、綜合以上各項調查檢視分析研判，起火原因以
    不排除人為因素起燃之可能性」等情，有卷附該局92年9月
    10日火災原因調查報告書一份（見偵卷第23至28頁）可憑，
    且據到現場實地勘驗之鑑定證人即嘉義市消防局火災調查課
    課長黃進聰於原審證稱：「（現場勘查情形？）火災現場確
    定起火戶、消防出車紀錄及現場證人描述，再根據現場燒燬
    情形，應該是在崇文街111巷5號2樓，一樓沒有燒到，二樓
    燒的很嚴重。」、「（起火處？）二樓後側雜物間。」、「
    （如何判斷起火原因？）起火點附近的起火源，我們都會檢
    查，因為現場沒有電器設備及沒有電線走火情形，只有袋裝
    的衣物及ＣＤ，都用紙箱或塑膠袋裝的，如果沒有火種是燒
    不起來，所以我們研判起火不排除人為因素。」、「（火災
    現場電源有無跳電？）一樓是正常使用。」、「（在二樓有
    無發現電線短路、燒熔的痕跡？）二樓起火處沒有。」、「
    （有無發現瓦斯爆炸的跡象？）二樓沒有瓦斯桶，一樓現場
    完整。」、「（有無汽油？）沒有用汽油，如果有汽油的話
    燒燬很猛烈，而且很快，如果使用汽油的話，證人唐瑞振也
    沒有辦法上去滅火。」、「（有無辦法研判起火點？）二樓
    東側窗戶下方的袋裝衣物包裝附近。」、「（為何研判這裡
    ？根據現場燒燬的火流方向情形，東側窗戶旁邊牆面有一個
    Ｖ型燒痕，因為是火流的往上和往兩旁延燒，所以我們作這
    樣的研判」等語明確（見原審卷第95至100頁），並有嘉義
    市消防局火災出動觀察紀錄、火災現場相關位置圖、平面及
    物品配置圖各一份、現場照片54幀在卷可稽（見警卷第29
    至46頁），足證本件起火原因確係人為縱火甚明。再參以火
    災發生時又僅被告一人在起火處現場，並隨即為證人唐振瑞
    發覺，時間緊接，復無他人在其屋內之可能，已如前述，堪
    認本案確係被告放火，至為明確。是被告上開所辯，無非事
    後卸責之詞，不足採信。
  (三)又按刑法第173條第1項所謂放火燒毀現供人使用之住宅，必
    須樑、柱、屋頂及支撐壁等房屋構成之重要部分已因燃燒結
    果致喪失其效用，始得認已達既遂程度。而所謂不動產，依
    民法第66條第1項之規定，包括土地及其定著物，所謂定著
    物，係指非土地之構成部分，繼續附著於土地，而達一定經
    濟上目的，不易移動其所在之物而言（參照大法官釋字第93
    號解釋理由書意旨），又房屋原計畫建蓋二樓，而建築之程
    度，二樓結構業已完成，僅門窗尚未裝設及內部裝潢尚未完
    成，此項尚未完成竣工之房屋，已足避風雨，可達經濟上之
    使用目的，即成為獨立之不動產，最高法院70年度台上字第
    2221號著有判例可稽，是房屋僅需其建築結構完成，已有屋
    頂及四壁等主要構成部分，足以遮風避雨，可達經濟上之使
    用目的，即為獨立之不動產。查上開二房屋為雙併二層木造
    房屋建築，分別供被告及告訴人甲○○居住使用等情，亦分
    別據被告及告訴人甲○○證述明確，屬現供人使用之住宅，
    應無疑義。而該二棟建築物兩樓層間以內部樓梯互通，燒燬
    情形則為上址5號2樓之樓層屋頂天花板大部分燒失，殘存小
    部分木架掉落，嚴重炭化，屋頂支架大部分燒失，殘存部分
    嚴重炭化，屋脊劇烈燒烤燒脫轉倒掉落，殘存橫樑嚴重炭化
    ，牆壁木筋裸露表面炭化，天花板、窗戶、房門等均焚燬；
    至於上址4號2樓燒毀情形雖較5號2樓為輕，然其屋頂水泥瓦
    亦有部分因燃燒掉落，內部燒毀情形以天花板以上部分較為
    嚴重，下部較輕，由南向北，由東向西依序遞減，炭化情形
    亦同等情，除據鑑定證人黃進聰及上址四號之住戶證人甲○○於原審證述無訛外（見原審卷第99頁、第132至133頁），
    復有前述之火災原因調查報告書、火災現場相關位置圖、平
    面及物品配置圖、現場照片等附卷可稽，而證人甲○○於原
    審亦證稱：「（你住處二樓現在情形？）無法修復，現在沒
    有住那裡，需要重建，因為是木屋，現沒有住人，一樓沒有
    燒到，二樓全部燬」、「（如何上二樓？）從屋內樓梯上去
    」等語（見原審卷第132、133頁），又依卷附現場照片觀之
    ，足見上址二棟房屋之一樓雖均未被波及，然5號二樓屋頂
    已全部燒毀，內牆亦因劇烈燒烤而炭化嚴重，4號二樓屋頂
    及天花板則部分燒毀，內牆亦因燃燒有炭化情形，顯然均已
    達不堪使用之程度，又上址房屋二樓雖與一樓以樓梯相通而
    無獨立之出入口，然觀諸整體建築結構，二樓以樑柱、屋頂
    及支撐壁建蓋，足以遮風避雨，且主要為臥室，有其經濟上
    使用之目的，應為獨立之不動產無訛，從而，揆諸上揭說明
    ，被告放火燒毀上開房屋二樓致不堪使用，其行為已達既遂
    程度，至為明確。
  (四)關於案發時被告之意識狀態，固有聖馬爾定醫院抽血檢測酒
    精濃度之生化檢驗報告單一紙附卷（見警卷第19頁），足證
    被告案發時飲酒之事實，而證人唐瑞振雖於原審證稱：「（
    當時精神狀況？）有飲酒，走路也不穩」（見原審卷第141
    頁）等語，惟查，被告於證人唐瑞振入內滅火時，被告站在
    起火點附近並告知證人唐瑞振要滅火等情，亦經證人唐瑞振
    於原審證稱：「（被告在二樓做何事？）他跟我說他要滅火
    」（見原審卷第138頁）等語明確，參以被告於本院亦供稱
    ：「我看到二樓有火時還從樓下用臉盆端水去滅火，哪可能
    放火，當時我雖然有飲酒但是意識仍然清醒」（見本院94年
    2 月21日審判筆錄）等語，足見被告於放火當時，猶能與證
    人唐瑞振交談，並告知要端水救火，其飲酒後之辨別能力雖
    較一般人為弱，然尚未達於無法辨識之酩酊狀態，要與刑法
    第19條第2項所謂精神耗弱之程度有別。況被告係飲酒後自
    陷精神狀態較常人為弱之原因自由行為，學理通說對此類行
    為之罪責，咸認為無阻卻或減輕罪責之適用，94年1月7日修
    正之刑法第19條第3項規定因故意或過失自行招致精神障礙
    或心智缺陷者，其行為不適用前二項不罰或減輕其刑之規定
    ，即將上述學理通說予以明文化，徵諸上開立法趨勢，被告
    飲酒後自陷減低其識別能力之原因自由行為，應排除刑法第
    19條減輕罪責之適用，附此敘明。
  (五)綜上所述，本案事證明確，被告放火燒燬現供人使用住宅既
    遂之犯行，堪以認定。
二、按刑法第173條第1項放火燒燬現供人使用之住宅罪，其直接
    被害法益，為一般社會之公共安全，雖同時侵害私人之財產
    法益，但仍以保護社會公安法益為重，況放火行為原含有毀
    損性質，而放火燒燬現供人使用之住宅罪，自係指供人居住
    房屋之整體而言，應包括牆垣及該住宅內所有設備、傢俱、
    日常生活上之一切用品，故一個放火行為，若同時燒燬住宅
    與該住宅內所有其他物品，無論該其他物品為他人或自己所
    有，均不另成立刑法第175條第1項或第2項之罪或同法第354
    條毀損罪之餘地（最高法院29年上字第2388號判例、79年台
    上字第1471號判例參照）；又放火罪之燒燬，須目的物之重
    要部分燃燒達於喪失效用程度，始足當之。查上址房屋既係
    供人居住之用，其屬現供人使用之住宅，要屬無疑，而本件
    被告之放火行為，致上開建築物之二樓部分燒燬，顯達喪失
    建築物效用之程度，已如前述，核其所為，係犯刑法第173
    條第1項之放火燒燬現有人所在之住宅罪。被告一放火行為
    ，同時燒燬上開二住宅，為想像競合犯，應依刑法第55條之
    規定，從一重論處。原審據予論罪科刑，固非無見，惟查：
    （一）被告放火燒毀上開房屋，致上址房屋4號2樓及5號2樓
    燒毀不堪使用達喪失繼續居住之經濟效益之程度，應屬既遂
    ，已如上述，原審未察，認被告放火燒毀上開房屋之程度為
    未遂，並依刑法第26條減輕其刑，容有未洽。（二）又被告
    放火後，猶能於火場與前來救火之證人唐瑞振交談並告知要
    滅火，其意識仍屬清楚，亦如上述，原審未詳細審酌並送精
    神專業鑑定，遽以自行認定被告案發時精神耗弱為由，對被
    告減輕其刑，亦有未合。檢察官上訴亦執此指摘原判決不當
    ，為有理由，應由本院將原判決予以撤銷改判。審酌被告之
    品行、高商畢業之智識程度、酒後放火對公眾生命、財產、
    安全造成危害，犯後猶飾詞狡辯否認犯行，且未與告訴人乙○○、甲○○達成和解賠償損害及其他一切情狀，改對其量
  　處如主文第二項所示之刑，以示懲儆。
據上論斷，應依刑事訴訟法第369第1項前段、第364條、第299條
第1項前段，刑法第173條第1項、第55條，判決如主文。
本案經檢察官李傳來到庭執行職務。
中　　華　　民　　國　　94　　年　　4 　　月　　13　　日
　　　　　　　　　  刑事第五庭  審判長法　官  楊明章
　　　　　　　　　　  　　　　　  　  法　官  戴勝利
　　　　　　　　　　　  　　　　　    法　官  顏基典
以上正本證明與原本無異。
如不服本判決，應於收受本判決後十日內向本院提出上訴書狀。
其未敘述上訴理由者並得於提起上訴後十日內向本院補提理由書
狀（均須按他造當事人之人數附繕本）「切勿逕送上級法院」。
　　　　　　　　　　　　　　　　　　　書記官  呂嘉文
中　　華　　民　　國　　94　　年　　4 　　月　　14　　日
附錄本案論罪科刑法條全文：
刑法第一百七十三條：放火燒燬現供人使用之住宅或現有人所在
　　　　　　　　　　之建築物、礦坑、火車、電車或其他供水
　　　　　　　　　　、陸、空公眾運輸之舟、車、航空機者，
 　　　　　　 　　　處無期徒刑或七年以上有期徒刑。
 　　　　　　　　　 失火燒燬前項之物者，處一年以下有期徒
                    刑、拘役或五百元以下罰金。
  　　　　　　 　　 第一項之未遂犯罰之。
  　　　　　　　　　預備犯第一項之罪者，處一年以下有期徒
  　　　　　　　　  刑、拘役或三百元以下罰金。
